臺灣臺中地方法院刑事判決　　　　　　　96年度易字第5002號
公　訴　人　臺灣臺中地方法院檢察署檢察官
被　　　告　丙○○
選任辯護人　李仲景律師
上列被告因妨害自由等案件，經檢察官提起公訴（96年度偵字第
14422號），本院判決如下：
    主    文
丙○○乘他人急迫貸以金錢，而取得與原本顯不相當之重利，累
犯，處有期徒刑參月，如易科罰金，以新臺幣壹仟元折算壹日，
減為有期徒刑壹月又拾伍日，如易科罰金，以新臺幣壹仟元折算
壹日；又共同以強暴、脅迫妨害人行使權利，累犯，處有期徒刑
伍月，如易科罰金，以新臺幣壹仟元折算壹日。應執行有期徒刑
陸月，如易科罰金，以新臺幣壹仟元折算壹日。
    犯罪事實
一、丙○○曾於民國94年間，因違反槍砲彈藥刀械管制條例案件
    ，經最高法院判處有期徒刑1 年確定，自94年6月1日入監執
    行，甫於95年4月30日執行完畢。猶不知悔改，於96年1月31
    日，在臺中市西屯區○○○路○段123號15樓之1 處，乘其友
    人甲○○亟需用款急迫之際，借予新台幣（下同）10萬元，
    約定收取每1期（15天）1萬4500元之利息，而取得與原本顯
    不相當之重利。又於96年4月26日下午1時30分許，約甲○○
    至臺中市○○路○ 段與大墩十二街之真鍋咖啡店內催討債務
    ，因甲○○無力償還，丙○○即夥同乙○○（未據起訴）及
    另名年籍不詳綽號「阿一」之成年男子，以將甲○○困坐於
    咖啡廳之角落處之強暴、脅迫方式，脅迫甲○○簽立13萬元
    之本票1張及車牌號碼9865-LD號自小客車之汽車買賣合約書
    （車主為嘉友信實業有限公司，負責人吳敏昭為甲○○之父
    ）等使甲○○行無義務之事；並將上開自用小客車開走，妨
    害其行使用車之權利。嗣後丙○○並將該車以16萬元之代價
    轉賣予不知情之李金順（即李仁杰）。
二、案經甲○○訴由臺中市警察局第六分局報告臺灣臺中地方法
    院檢察署檢察官偵查起訴。
    理    由
壹、證據能力之說明：
  (一)按被告以外之人（包括證人、鑑定人、告訴人、被害人及共
    同被告等）於審判外之陳述雖不符刑事訴訟法第159條之1至
    之4 等四條之規定，而經當事人於審判程序同意作為證據，
    法院審酌該言詞陳述或書面陳述作成時之情況，認為適當者
    ，亦得為證據；當事人、代理人或辯護人於法院調查證據時
    ，知有刑事訴訟法第159條第1項不得為證據之情形，而未於
    言詞辯論終結前聲明異議者，視為有前項之同意，同法第15
    9條之5定有明文。立法意旨在於傳聞證據未經當事人之反對
    詰問予以核實，原則上先予排除。惟若當事人已放棄反對詰
    問權，於審判程序中表明同意該等傳聞證據可作為證據；或
    於言詞辯論終結前未聲明異議，基於尊重當事人對傳聞證據
    之處分權，及證據資料愈豐富，愈有助於真實發見之理念，
    且強化言詞辯論主義，使訴訟程序得以順暢進行，上開傳聞
    證據亦均具有證據能力。
  (二)本件證人即被害人甲○○均曾於警詢及偵查中為陳述，其性
    質雖屬傳聞證據，惟其未再於法院審理中為陳述，且查無符
    合同法第159 條之1至之4等前四條之情形，其所為之上開警
    詢筆錄及偵查筆錄內容，業經被告及辯護人於審判程序同意
    作為證據（見本院卷第18頁準備程序筆錄），依上開規定，
    是其於警詢及偵查中之證言應具有證據能力，本院審酌上開
    筆錄作成時，較無人情施壓或干擾，亦無不當取供之情形，
    認為以之作為本案之證據亦屬適當，是其於警詢及偵查筆錄
    之證言自具有證據能力，合先敘明
貳、實體部分：
一、訊據被告丙○○矢口否認有何重利及妨害自由之犯行，辯稱
    ：伊係經營精油及手工肥皂買賣，並非錢莊，甲○○係以幫
    父親公司周轉名義向伊借款10萬元，伊始向公司員工乙○○
    借款10萬元轉借甲○○，並未收取任何利息；且甲○○在真
    鍋咖啡店內，係出於自由意願而簽定本票及汽車買賣合約書
    ，並未使用強暴、脅迫手段云云。
二、經查：上揭犯罪事實，業據告訴人甲○○於警詢中指訴：我
    在96年1 月31日於台中市○○路○段123號15樓之1向丙○○
    以支票調現之方式借貸，開立96年2 月15日到期金額新臺幣
    10萬元之支票，實際拿到現金約為8萬6千元；96年4 月26日
    下午1 時30分許，丙○○用釣魚的方式，將我約到‧‧‧真
    鍋咖啡店，與另2 名我不認識的男子讓我坐在靠牆壁的位置
    （他們不移動我無法出入），‧‧‧期間並且不讓我打電話
    ，幾經周旋，我為了全身而退，在不願意的狀況下只好簽下
    13萬元的本票及該車子的買賣契約書‧‧‧他們執意開走車
    子，我莫可奈何等語甚詳（96年5 月12日警詢筆錄）。嗣經
    檢察官以證人身分傳訊時，仍堅稱：我當時是逼不得已，因
    當時他們3人將我困在咖啡廳的角落處，我無法行動，連上
    廁所也沒有辦法，‧‧‧我跟他說車子是父親公司的，同時
    車子也在貸款，‧‧‧因為他們3人以兇狠的口氣對我說話
    ，若不把車子交付，他們不讓我走，所以我在那種情形，才
    同意簽立同意書等語綦詳（96年7 月17日偵訊筆錄）。
三、被告固執前揭情詞辯解，並傳訊證人乙○○到庭作證，惟查
    ：
  (一)證人乙○○於本院審理時固亦附和被告之說詞並證稱：被告
    確曾向伊借款10萬元等語（本院96年12月18日審判筆錄第 3
    頁），惟經本院隔離訊問結果，關於被告向證人借錢的經過
    ，證人證稱：該次是在公司內被告的辦公室，被告向伊開口
    借錢，隔天，伊從家裡拿取現金10萬元到公司交付給被告（
    本院同日筆錄第9 頁）；而被告則供稱：該次是在公司的職
    員區辦公室向證人開口借錢，當天證人就拿錢給我等語（本
    院同日筆錄第11頁）。證人又稱：事後被告已將10萬元償還
    ，95年2月還了3萬元，3月還了2萬5千元，其餘在95年4月還
    清，都是在每月10日連同發薪水時一併償還的（本院同日筆
    錄第10頁）；惟被告則供稱：95年2月先還5千元，3月還4萬
    多，其餘4 月還清，且是一個月多次清償（本院同日筆錄第
    11頁）。兩人所述借貸及清償之情節均不相符合。且證人當
    時既在被告經營之公司任職，豈有老闆為了借錢給朋友，而
    轉向公司員工借貸之理。另證人又證述，借給被告的10萬元
    ，是存放在家中的現金，惟查，現今自動櫃員機提款相當便
    利，若非特別情況，一般人鮮有將大量現金存放家中之理，
    證人此部分之說詞，顯係擔心如任意說出不實之資金來源（
    提領自某帳戶），法院屆時查無實據，恐將無法自圓其說，
    因而才配合被告為不實之證述甚明。
  (二)被告及證人固又均陳稱：當時被告係經營精油、手工肥皂買
    賣之正當生意，而證人則為公司之業務經理，被告不可能從
    事放高利貸之行為云云。惟經本院隔離訊問結果，關於公司
    販賣精油及肥皂之價格，證人乙○○證稱：玫瑰香精油一瓶
    賣3,680 元，整箱購買，一瓶則約2,000至2,500元，而竹碳
    手工肥皂一塊賣380 元（本院同日筆錄第10頁）；惟被告則
    供稱：玫瑰香精油一瓶賣2,000元，整箱購買，一瓶則約1,
    500至1,800元，而手工肥皂一塊賣69元等語（本院同日筆錄
    第11－12頁），兩人陳述之產品價格差異甚大。且證人乙○○證稱：伊在公司底薪每月為30,000元，連加班費約4 萬元
    ，公司雖有業績獎金，但伊從未達成業績目標（本院同日筆
    錄第10頁）；惟被告則供稱：乙○○擔任業務經理期間，有
    一個月曾達到業績目標，乙○○底薪30,000元，但沒有加班
    費等語（本院同日筆錄第12頁）。兩人對於乙○○在公司任
    職之待遇、業績表現之陳述，亦不相符。綜觀上情足證，被
    告辯稱係經營合法精油生意，且證人乙○○係公司業務經理
    ，以及借予告訴人之10萬元，係向證人乙○○臨時調現，並
    無從事錢莊之經營云云，顯係事後卸責之詞，不足採信。
  (三)又告訴人甲○○於96年1 月31日向被告借貸時，曾簽發面額
    10萬元，發票日為96年2月15日之支票1紙。參以甲○○指訴
    ：利息以15天為一期，每期為14,500元，借貸時已預扣第一
    期利息，實拿8萬6千元左右，核與上開支票所簽立之發票日
    ，距借貸日洽為15日相符，顯見告訴人甲○○指訴非虛。倘
    以每10萬元，每15日利息14,500元計算，被告貸予告訴人借
    款之利息高達約年息348%，則被告顯有利用告訴人急需借款
    ，而貸以金錢，以取得顯不相當之重利等情，已堪認定。
  (四)另被告與告訴人在真鍋咖啡店見面當天，被告即要求告訴人
    簽立中古汽車買賣（切結）合約書1 紙，該份合約書係打字
    印刷之制式格式，並非以手謄寫。若被告僅係單純約告訴人
    碰面洽談清償借款，非預謀逼迫告訴人簽立買賣合約書，何
    以隨身攜帶上開制式之合約書。此亦間接證明，被告應係錢
    莊經營者，才會在與借款人碰面時，隨時攜帶類似合約書備
    用。
  (五)又證人乙○○雖到庭證稱：當天在真鍋咖啡店內，被告並未
    強迫告訴人簽立本票及汽車買賣合約書，係告訴人自己表示
    可以將車輛賣給被告云云。惟查：證人乙○○為本件涉案之
    共犯，除其證言已有前述不合常理及與被告所供互相矛盾之
    情形外，為免自己將來受追訴處罰，自有迴護自己及被告之
    虞，所為證言之可信度相當低。且告訴人與被告當天碰面後
    ，除簽立面額13萬元之本票1 張外，又將所駕駛之汽車以35
    萬元出售予被告，但實際上被告卻未給付告訴人任何車款，
    且先前簽發之10萬元支票（已跳票），被告亦未返還予告訴
    人。換言之，告訴人僅向被告借款10萬元，惟當天碰面之後
    ，被告卻持有告訴人簽立之債權憑證高達23萬元（支票10萬
    元加上本票13萬元），同時又將價值35萬元之車輛取走，倘
    被告未對告訴人施用強暴、脅迫手段，告訴人並非至愚之人
    ，何須如此。更何況，該車輛之所有權人並非告訴人，而係
    告訴人父親所經營之嘉友信有限公司，此亦有行車執照在卷
    可參，告訴人豈會不知擅自出賣他人物，可能引發之諸多法
    律糾紛及困擾。綜觀上情可知，被告辯稱並未使用強暴、脅
    迫之手段，逼迫告訴人簽定本票及合約書，並強行開走汽車
    一情，自屬矯飾卸責之詞，不足採信。此外，復有支票（含
    退票理由書）、本票各1 紙、汽車買賣合約書、汽車讓渡書
    、汽車保險單、名片等附卷可資佐證。本件事證明確，被告
    犯行洵堪認定。
四、核被告所為，係犯刑法第344條之重利罪，及同法第304條之
    強制罪。被告以強暴、脅迫等接續之一行為，同時逼迫被告
    簽立本票、買賣合約書後，並隨即將汽車開走，係以一行為
    同時觸犯使人行無義務之事及妨害人行使權利2 罪，應依刑
    法第55條之規定，依情節較重之妨害人行權利論處（被告主
    要目的在取走汽車再轉讓他人）。被告與乙○○及不詳姓名
    年籍綽號「阿一」之成年男子3 人間，就妨害他人行使權利
    之犯行，具有犯意聯絡及行為分擔，為共同正犯。被告所犯
    重利及妨害他人行使權利2 罪間，犯意各別，行為互殊，應
    分論併罰。被告曾於94年間，因違反槍砲彈藥刀械管制條例
    案件，經最高法院判處有期徒刑1年確定，甫於95年4月30日
    執行完畢，有臺灣高等法院被告前案紀錄表在卷可稽，其前
    受有期徒刑之執行完畢後，五年內故意再犯本件有期徒刑以
    上之罪，為累犯，應依刑法第47條第1 項之規定，加重其刑
    。爰審酌被告收取重利之行為，除生損害於告訴人之財產外
    ，並對社會金融秩序產生危害，其貸放款項所收取之年息高
    達348%左右，惡性不輕；再參以被告事後復以強暴、脅迫手
    段逼迫被害人清償借款，助長社會暴戾之氣，對社會治安實
    有不利之影響，且於犯罪後否認犯行，態度非佳等一切情狀
    ，分別量處如主文所示之宣告刑。
五、又被告所犯重利罪，其犯罪之時間在96年4 月24日以前，合
    於中華民國96年罪犯減刑條例第2 條第1項第3款之減刑條件
    ，亦無同條例第5條所定不得減刑之情形，應減其宣告刑1/2
    ，並依同條例第9 條之規定，諭知易科罰金之折算標準；再
    依同條例第11條之規定，與不得減刑之妨害自由罪部分（犯
    罪時間為96年4月26日，係在96年4月24日之後），定應執行
    刑，同時諭知易科罰金之折算標準。
據上論斷，應依刑事訴訟法第299條第1項前段，刑法第28條、第
304 條第1項後段、第344條、第55條、第47條第1項、第41條第1
項前段、第2項、第51條第5款，刑法施行法第1條之1第1項、第2
項前段，中華民國96年罪犯減刑條例第2條第1項第3款、第7條、
第9條、第11條，判決如主文。
中　　華　　民　　國　　96　　年　　12　　月　　31　　日
                  刑事第六庭  法  官  高英賓
上正本證明與原本無異。
如不服本判決，應於收受送達後10日內向本院提出上訴書狀（應
敘述具體理由並附繕本）。
上訴書狀如未敘述理由，應於上訴期間屆滿後20日內補提理由書
於本院。
                              書記官  司立文
中　　華　　民　　國　　96　　年　　12　　月　　31　　日
附錄論罪科刑法條：
中華民國刑法第304條
以強暴、脅迫使人行無義務之事或妨害人行使權利者，處 3 年以
下有期徒刑、拘役或 3 百元以下罰金。
前項之未遂犯罰之。
中華民國刑法第344條
乘他人急迫、輕率或無經驗貸以金錢或其他物品，而取得與原本
顯不相當之重利者，處1年以下有期徒刑、拘役或科或併科1千元
以下罰金。
